ACORDAO-COMPLETO-2339029

ACÓRDÃO 1388/2019 ATA 21/2019 - PLENÁRIO

VISTOS, relatados e discutidos estes autos de recurso de revisão interposto contra o Acórdão 67/2015-TCU-Segunda Câmara;
ACORDAM os Ministros do Tribunal de Contas da União, reunidos em Sessão do Plenário, ante as razões expostas pelo Relator, em:
9.1. conhecer do presente recurso de revisão, com fundamento nos arts. 32, inciso III, e 35 da Lei 8.443/1992, para, no mérito, dar-lhe provimento parcial;
9.2. alterar o valor do débito constante do item 9.1. da decisão recorrida, conforme segue:
	Valor original (R$) 
	Data da ocorrência
	Crédito/Débito

	10.256,15
	11/8/2006
	Débito

	13.914,66
	11/5/2018
	Crédito

	1.391,46
	11/5/2018
	Crédito

9.3. alterar o valor da multa aplicada ao responsável por meio do item 9.2 da decisão recorrida para o valor de R$ 1.000,00 (mil reais) ;
9.4. dar ciência da presente deliberação ao recorrente;
9.5. encaminhar cópia da presente deliberação à Procuradoria da República no Estado do Rio de Janeiro.

Recurso de revisão interposto contra decisão que julgou irregulares as contas do recorrente, com condenação em débito e aplicação de multa, em razão da omissão na prestação de contas e de relatório técnico de atividades referentes aos recursos concedidos para realização do Projeto Validação do Ensaio de Liberação de Citocinas in vitro para Controle de Qualidade de Produtos Injetáveis Humanos: 2ª Fase  Uso de Sangue.

Conselho Nacional de Desenvolvimento Científico e Tecnológico - CNPq.

3. Recorrente: Octavio Augusto Franca Presgrave (XXX.427.767-XX).

13.1. Ministros presentes: José Mucio Monteiro (Presidente), Walton Alencar Rodrigues, Benjamin Zymler, Raimundo Carreiro, Ana Arraes e Vital do Rêgo (Relator).
13.2. Ministro-Substituto convocado: Marcos Bemquerer Costa.
13.3. Ministro-Substituto presente: Weder de Oliveira.

ACORDAO-COMPLETO-2467316

Acórdão de Relação 5402/2021 - Segunda Câmara

Acórdão de Relação

Segunda Câmara

VITAL DO RÊGO

Ministro Raimundo Carreiro.

Reproduz-se a seguir, como parte do relatório, a instrução produzida na Secretaria de Recursos (Serur) , peça 50, que contou com a concordância do escalão dirigente da unidade (peças 51 e 52) , e também com o aval do Ministério Público junto ao TCU (parecer acostado à peça 53) :
INTRODUÇÃO
1.	Trata-se de recurso de revisão interposto por Octavio Augusto França Presgrave (peça 36) , contra o Acórdão 67/2015-TCU-Segunda Câmara (peça 15) , de relatoria do Ministro Raimundo Carreiro, vazado nos seguintes termos (com a retificação do Acórdão 1354/2015-TCU-Segunda Câmara - peça 25) :
9.1 julgar irregulares as contas do Sr. Octávio Augusto França Presgrave, com fulcro no art. 1º, inciso I, e no art. 16, inciso III, alíneas "a" e "c", da Lei n.º 8.443, de 16 de julho de 1992, c/c o art. 19 e o art. 23, inciso III, da mesma Lei, condenando-o ao pagamento dos valores discriminados, fixando-lhe o prazo de 15 (quinze) dias, a contar da notificação, para comprovar, perante o Tribunal, o recolhimento desses valores aos cofres da entidade credora, atualizados monetariamente e acrescidos dos juros de mora calculados a partir das datas indicadas até a data do recolhimento, na forma prevista na legislação em vigor;
	Valor original (R$) 
	Data da ocorrência

	105.000,00
	11/8/2006

9.2 aplicar ao Sr. Octavio Augusto França Presgrave a multa referida no art. 57 da Lei nº  8.443, de 1992, no valor de R$ 10.000,00 (dez mil reais) , fixando-lhe o prazo de 15 (quinze) dias, a partir da notificação, para que comprove, perante o Tribunal, seu recolhimento aos cofres do Tesouro Nacional, atualizada monetariamente desde a data deste acórdão até a data do efetivo pagamento;
9.3 autorizar, desde já, se requerido, o pagamento das dívidas mencionadas nos itens 9.1 e 9.2 em até 36 (tinta e seis) parcelas mensais consecutivas, nos termos do art. 26 da Lei n.º 8.443, de 16 de junho de 1992, c/c o art. 217 do Regimento Interno, fixando-lhe o prazo de quinze dias, a contar do recebimento da notificação, para comprovar perante o Tribunal o recolhimento da primeira parcela, e de trinta dias, a contar da parcela anterior, para comprovar os recolhimentos das demais parcelas, devendo incidir sobre cada valor mensal, atualizado monetariamente, os juros de mora devidos, na forma prevista na legislação em vigor;
9.4 alertar o responsável de que a falta de comprovação do recolhimento de qualquer parcela importará o vencimento antecipado do saldo devedor, nos termos do § 2º do art. 217 do Regimento Interno deste Tribunal;
9.5 autorizar, desde logo, caso não sejam atendidas as notificações, nos termos do art. 28, inciso II, da Lei nº  8.443, de 1992, a cobrança judicial dos valores acima, na forma da legislação em vigor;
9.6 remeter cópia do presente Acórdão, e do Relatório e Voto que o fundamentam, à Procuradoria da República no Estado do Rio de Janeiro, para adoção das providências que julgar pertinentes, nos termos do art. 16, § 3º, da Lei nº 8.443, de 1992.
HISTÓRICO
2.	Trata-se de tomada de contas especial instaurada pelo Conselho Nacional de Desenvolvimento Científico e Tecnológico (CNPq) contra Octávio Augusto França Presgrave, em face da omissão no dever de prestar contas dos recursos concedidos para realização do "Projeto Validação do Ensaio de Liberação de Citocinas in vitro para Controle de Qualidade de Produtos Injetáveis Humanos: 2ª Fase - Uso de Sangue".
2.1.	O órgão concedente repassou auxílio no valor de R$ 105.000,00, transferidos em 11/8/2006 (peça 1, p. 49) , devendo o responsável ter apresentado, ao final, relatório técnico de atividades e prestação de contas, o que não ocorreu.
2.2.	Citado regularmente, o responsável não se manifestou, tornando-se revel. Ao final, suas contas foram julgadas irregulares, com imputação de débito e multa.
2.3.	Irresignado, o beneficiário interpôs recurso de revisão (peça 36) , em que colacionou documentos a título de prestação de contas, incluindo relatório técnico, notas fiscais e extratos bancários.
2.4.	Foi realizada diligência junto ao CNPq, para aferir se os documentos eram aptos para comprovar a consecução do projeto sob o aspecto técnico e financeiro (peça 46) .
2.5.	A entidade respondeu ao pedido por meio da peça 49. Nesse momento, examina-se o mérito do recurso.
ADMISSIBILIDADE
3.	O exame preliminar de admissibilidade às peças 37-38 - acolhido pelo Exmo. Ministro-Relator ad quem em despacho à peça 40 - concluiu por conhecer do recurso, sem atribuição de efeito suspensivo, por ausência de previsão normativa.
MÉRITO
4.	Delimitação
4.1.	Constitui objeto do recurso verificar se a documentação apresentada pelo responsável possui o condão de demonstrar a execução do projeto científico e a correta aplicação dos recursos públicos repassados pelo CNPq.
5.	Da comprovação da regularidade das contas e atendimento ao objeto pactuado
5.1.	O recorrente alega que os documentos juntados ao expediente apelativo demonstram a execução da pesquisa científica e comprovam a regular gestão financeira dos recursos. Inclui relatório técnico, notas fiscais, extratos bancários, dentre outros.
5.2.	Destaca que a omissão no dever de prestar contas decorreu de graves problemas de saúde de sua filha Yasmim, que passou por tratamentos psiquiátricos, conforme laudos médicos juntados à peça 36, p. 147-160.
		Análise
5.3.	Em essência, restou configurado nos autos que o responsável não comprovou a execução de pesquisa científica financiada com recursos repassados pelo CNPq, além da omissão na prestação de contas, sendo imputado débito pela totalidade dos recursos e multa.
5.4.	Em que pese a justificativa apresentada para a omissão (problemas de saúde da filha Yasmim) , não se observa possível afastar a irregularidade das contas neste aspecto.
5.5.	O responsável afirma em seu expediente recursal que a filha apresenta problemas de saúde desde os seis anos de idade (peça 36, p. 4-5) . Considerando o seu nascimento em 10/11/1997 (peça 36, p. 160) , vislumbra-se que os transtornos psíquicos ocorrem desde 2003.
5.6.	O termo de compromisso do projeto, no entanto, foi assinado pelo responsável em 1/12/2005 (peça 1, p. 9-11) . Quando se dispôs a realizar o projeto, sua filha já apresentava problemas de saúde. Tal fato não impediu, também, que a pesquisa científica fosse executada.
5.7.	De fato, por meio da peça 49, p. 5, o CNPq apresenta despacho de aprovação do projeto sob o ponto de vista técnico, assinado eletronicamente por Marcela Colognesi de Sá, Coordenadora do Programa de Pesquisa em Biotecnologia e Recursos Genéticos.
5.8.	A jurisprudência deste Tribunal considera que "a apresentação intempestiva de documentação comprovando a boa e regular aplicação dos recursos financeiros recebidos da União elide o débito, mas não afasta a omissão inicial do gestor, ensejando a irregularidade das contas com a aplicação de multa ao responsável" (Acórdão 4838/2017-TCU-Segunda Câmara, relatoria do Ministro Marcos Bemquerer) .
5.9.	Do exposto, conclui-se pela impossibilidade de acatar a justificativa para o atraso na prestação de contas, remanescendo o julgamento pela irregularidade das contas.
5.10.	Restando asseverado pelo concedente que a pesquisa científica foi concluída, resta aferir a regular prestação de contas sob o aspecto financeiro, com vistas a afastar o débito.
5.11.	O CNPq, de plano, considerou regular a execução de despesas no total de R$ 59.382,24, e verificou inconsistência em gastos que somaram R$ 10.256,15, nos seguintes termos (peça 49, p. 3) :
	                  Produto
	Valor (R$) 
	    Data
	 Cheque
	                      Situação

	   Diárias Mardas e Stefanie
	  8.160,00
	30/4/2007
	 850004
	Ausência de comprovante da despesa.

	Frascos p/ lavadora de placas
	  829,39
	15/8/2008
	 850014
	Ausência de notas fiscais.

	                 Material
	  839,08
	29/8/2008
	 850019
	Ausência de notas fiscais.

	            Seguro Viagem
	  427,68
	14/9/2007
	 850007
	- Despesa de natureza pessoal, e
- Ausência de comprovante da despesa.

5.12.	Consignou, ainda, que o saldo não utilizado no valor de R$ 35.631,61 encontra-se em conta de pesquisa do projeto, ainda não disponibilizado para a entidade.
5.13.	Em exame aos documentos financeiros juntados ao recurso, não consta demonstrativo da execução da receita e despesa, declaração de diárias, comprovante de encerramento da conta bancária e guia de recolhimento do saldo não utilizado, previstos no item 8.1 do Termo de Concessão e Aceitação de Apoio Financeiro (peça 1, p. 39) .
5.14.	Foi juntado ao recurso, em especial, extrato bancário à peça 36, p. 51-74 (período de 15/8/2006 a 19/1/9/2008) , que demonstra a movimentação dos recursos por meio de compensação de cheques. Os cheques, no entanto, não foram nominais aos seus destinatários, o que impedem o estabelecimento de nexo causal, por si só, e descumpre ao item 1.3 (alínea c) do Termo de Concessão e Aceitação de Apoio Financeiro (peça 1, p. 29) .
5.15.	De qualquer modo, caso superadas tais falhas, é possível reconhecer correspondência entre os valores e datas do extrato bancário com as notas fiscais juntadas à peça 36, p. 103-123, com as exceções mencionadas pelo CNPq em resposta à diligência (item 5.11 desta instrução) .
5.16.	Adicionalmente, observa-se inconsistência em despesas com viagem. O responsável colaciona os seguintes comprovantes de passagens aéreas:
	          Beneficiário
	                Trecho
	  Valor (R$) 
	        Localização

	     Octávio Presgrave
	         Rio - Paris - Rio
	   2.787,88
	  Peça 36, p. 106-107

	     Octávio Presgrave
	Zurique - Berlim - Zurique
	     394,42
	  Peça 36, p. 108-110

	     Cristiane da Silva
	         Rio - Paris - Rio
	   2.787,88
	  Peça 36, p. 106-107

	     Cristiane da Silva
	Zurique - Berlim - Zurique
	     394,42
	  Peça 36, p. 108-110

5.17.	Neste ponto, nos itens 2.6 e 2.7 do Termo de Concessão (peça 1, p. 33) , restou consignado:
2.6 - Quando o beneficiário do auxílio efetuar viagem a serviço do projeto, deverá utilizar o formulário de "Declaração de diárias" (ftp://ftp.cnpq.br/pub/forms/fcontas/4_diaria.doc) , descrevendo o objetivo da viagem, o período e o destino, bem como comprovar as despesas com o meio de transporte utilizado, quando da prestação de contas.
2.7 - Quando o beneficiário realizar pagamento de diárias a terceiros, a título de colaboração no projeto, deverá utilizar o formulário "Recibo" (ftp://ftp.cnpq.br/pub/forms/fcontas/5_presta.doc) .  
5.18.	O recorrente não colacionou os documentos previstos no Termo de Concessão, que justificassem a viagem e a vinculação de Cristiane da Silva ao projeto. Dessarte, conclui-se pela rejeição destas despesas.
5.19.	Por fim, o responsável afirma que houve saldo não utilizado no valor de R$ 35.631,61 (peça 36, p. 74-75) .
5.20.	O CNPq, neste ponto, informa que (peça 49, p. 3) :
5. Informamos ainda, que o Saldo Não Utilizado no âmbito do projeto, no Valor de R$ 35.631,61 (trinta e cinco mil seiscentos e trinta e um reais e sessenta e um centavos) , encontra-se disponível na conta pesquisa do projeto, na qual estaremos verificando juntamente à Coordenação de Gestão Orçamentária e Financeira - COFIN, quanto aos procedimentos necessários para reversão do valor. 
5.21.	A entidade, portanto, não confirma que este valor tenha sido revertido a ela até o presente momento.
5.22.	O item 8.2 do Termo de Concessão (peça 1, p. 41) estabelece que o saldo não utilizado deverá ser devolvido ao CNPq, por meio de guia de recolhimento contido no site da entidade, no prazo de 30 dias (contados da data prevista de aplicação dos recursos) .
5.23.	Uma vez que não houve cumprimento do item em referência, cabe imputar débito ao responsável com relação ao saldo não utilizado, que ainda não foi disponibilizado ao CNPq.
5.24.	Compete destacar a data final para vigência do projeto: 11/8/2008 (prazo de dois anos contados a partir da liberação dos recursos - item 11 do Termo de Concessão (peça 1, p. 25) ) . Até o presente momento, considera-se que houve tempo suficiente para saneamento desta situação.
5.25.	Com estas considerações, ainda que não tenham sido apresentados todos os documentos de prestação de contas estabelecidos no Termo de Concessão, entende-se possível acatar parte das despesas, remanescendo débito no total de R$ 52.252,36, nos seguintes termos:
	                                                    Irregularidade
	Valor (R$) 
	Ocorrência

	Ausência de comprovante de despesas (Cheque 850004 - peça 36, p. 57) 
	   8.160,00
	 
  11/8/2006

	Ausência de comprovante de despesas (Cheque 850014 - peça 36, p. 73) 
	    829,39
	
	Ausência de comprovante de despesas (Cheque 850019 - peça 36, p. 74) 
	    839,08
	
	Despesa de caráter pessoal e não reembolsável, e Ausência de comprovante de despesas (Cheque 850007 - peça 36, p. 62) 
	    427,68
	
	Pagamento de passagem aérea sem apresentação dos documentos estabelecidos no Termo de Concessão e Apoio Financeiro (Cheque 850005 - peça 36, p. 61) 
	  2.787,88
	
	Pagamento de passagem aérea sem apresentação dos documentos estabelecidos no Termo de Concessão e Apoio Financeiro (Cheque 850006 - peça 36, p. 62) 
	   394,42
	
	Pagamento de passagem aérea sem apresentação dos documentos estabelecidos no Termo de Concessão e Apoio Financeiro (Cheque 850005 - peça 36, p. 61) 
	  2.787,88
	
	Pagamento de passagem aérea sem apresentação dos documentos estabelecidos no Termo de Concessão e Apoio Financeiro (Cheque 850006 - peça 36, p. 62) 
	   394,42
	
	Saldo não utilizado e não ressarcido ao CNPq (peça 36, p. 75) 
	 35.631,61
	
5.26.	Esclareça-se que, no âmbito do processo de execução do futuro acórdão deste Tribunal, o responsável poderá comprovar a efetiva devolução dos valores não utilizados e afastar essa parcela do débito.
5.27.	Com estas considerações, entende-se possível acolher parte dos documentos colacionados ao recurso, para afastar parcela do débito imputado ao responsável.
CONCLUSÃO
6. 	Da análise, conclui-se que o responsável apresentou documentos que o CNPq considerou aptos a comprovar a execução física da pesquisa científica "Projeto Validação do Ensaio de Liberação de Citocinas in vitro para Controle de Qualidade de Produtos Injetáveis Humanos: 2ª Fase - Uso de Sangue".
6.1.	Vislumbra-se possível acatar parte dos documentos com vistas a atestar parcial execução financeira, o que enseja a redução do débito imputado.
6.2.	Considerando-se, ainda, que a multa aplicada ao responsável teve por fundamento o montante do débito (art. 57 da Lei 8.443/1992) , entende-se pertinente a sua redução, de forma equitativa, em novo montante a ser fixado pelo relator.
6.3.           Registre-se, por fim, que o recorrente requer a realização de sustentação oral por ocasião do julgamento na Câmara (peça 36, p. 20) , cabendo o seu deferimento nos termos do art. 168 do RI/TCU. A notificação acerca do deferimento de seu pedido deve ser realizada por meio da publicação das pautas das sessões na imprensa oficial ou no portal do Tribunal na internet e em excerto do Boletim do Tribunal de Contas da União, nos termos do art. 3º da Portaria TCU 239/2000 c/c art. 141, § 4º, do RITCU.
PROPOSTA DE ENCAMINHAMENTO
7.	Ante o exposto, submete-se o presente exame à consideração superior, propondo-se, com fundamento nos artigos 32, inciso III, e 35 da Lei 8.443/1992:
a)  conhecer do recurso e, no mérito, dar-lhe provimento parcial, para reduzir o débito imputado pelo acórdão recorrido ao valor total de R$ 52.252,36, em valores originais, bem como reduzir a multa, de forma equitativa, vez que fundada no montante do débito;
b) deferir o pedido de sustentação oral do recorrente, nos termos do art. 168 do RI/TCU, devendo a parte ser notificada nos moldes previstos no art. 3º da Portaria TCU 239/2000 c/c art. 141, § 4º, do RITCU; e
c) dar ciência da decisão ao recorrente e aos demais interessados.
Após consignadas as manifestações da unidade técnica e do MPTCU, o responsável compareceu em outros três momentos com novos elementos, conforme segue:
- Peça 54, juntada em 22/2/2019, por meio da qual (i) informa o recolhimento da multa aplicada pela decisão ora recorrida; (ii) informa a devolução atualizada do seguro viagem; e (iii) tendo em vista dificuldades de reverter o saldo não utilizado da conta do projeto, requer intervenção do TCU junto ao CNPq e Banco do Brasil;
- Peça 55, juntada em 11/3/2019, por meio da qual informa ter logrado êxito em proceder à devolução integral do saldo não utilizado da conta do projeto;
- Peça 56, juntada em 10/5/2019, por meio da qual apresenta elementos que comprovariam a participação de pesquisadora no projeto financiado pelo CNPq, requerendo o acatamento das despesas com passagens aéreas em nome da Sra. Cristiane da Silva.
	É o relatório.

Mellina Godoy da Silva (OAB/RJ 208.853), Maria Helena de Lima Galves (OAB/RJ 205.379) e Thamires Correia Sierra (OAB/RJ 198.118).

Procurador Marinus Eduardo De Vries Marsico.

RECURSO DE REVISÃO EM TOMADA DE CONTAS ESPECIAL. CONHECIMENTO. DOCUMENTOS APRESENTADOS EM FASE RECURSAL APTOS A ELIDIR EM PARTE O DÉBITO IMPUTADO. PROVIMENTO PARCIAL. REFORMA DO ACÓRDÃO RECORRIDO. REDUÇÃO DO DÉBITO. REDUÇÃO PROPORCIONAL DA MULTA. CIÊNCIA.

TOMADA DE CONTAS ESPECIAL (TCE)

Secretaria de Recursos (Serur).

Relata-se recurso de revisão interposto pelo Sr. Octávio Augusto França Presgrave contra o Acórdão 67/2015-TCU-Segunda Câmara, decisão por meio da qual o responsável teve suas contas especiais julgadas irregulares, com condenação em débito no valor histórico de R$ 105.000,00 e aplicação de multa proporcional ao dano, no valor de R$ 10.000,00.
Na origem, a tomada de contas especial foi instaurada pelo Conselho Nacional de Desenvolvimento Científico e Tecnológico (CNPq) em razão da omissão na prestação de contas e de relatório técnico de atividades referentes aos recursos concedidos ao recorrente para realização do "Projeto Validação do Ensaio de Liberação de Citocinas in vitro para Controle de Qualidade de Produtos Injetáveis Humanos: 2ª Fase - Uso de Sangue".
 Neste Tribunal, o responsável foi julgado à revelia, após o que compareceu para interpor o presente recurso de revisão, em que colacionou documentos a título de prestação de contas, incluindo relatório técnico, notas fiscais e extratos bancários. 
Em exame inicial (peça 44) , a Secretaria de Recursos (Serur) concluiu pela necessidade de diligência junto ao CNPq, para que aferisse a comprovação das despesas e consecução do objeto, no que foi atendida por meio da manifestação daquela entidade juntada à peça 49.
No pronunciamento de mérito, os pareceres convergentes da Serur (peças 50-52) , referendados pelo Ministério Público junto ao TCU (peça 53) , concluem que o responsável apresentou documentos considerados aptos pelo CNPq a comprovarem a execução física da referida pesquisa científica. No entanto, a análise da unidade registra que foi possível acatar apenas parcialmente os documentos referentes à execução financeira, de forma que propôs encaminhamento no sentido de reformar a decisão recorrida para reduzir o débito original para o valor de R$ 52.252,36, bem como aduziu a necessidade da redução proporcional da multa imputada ao responsável.
Após consignadas as manifestações da Serur e do Ministério Público, o responsável compareceu em três momentos para juntar novos elementos aos autos, em resumo:
- Peça 54, juntada em 22/2/2019, por meio da qual (i) informa o recolhimento da multa aplicada pela decisão ora recorrida; (ii) informa a devolução atualizada de seguro viagem; e (iii) tendo em vista dificuldades de reverter o saldo não utilizado da conta do projeto, requer intervenção do TCU junto ao CNPq e Banco do Brasil;
- peça 55, juntada em 11/3/2019, por meio da qual informa ter logrado êxito em proceder à devolução integral do saldo não utilizado da conta do projeto, no valor de R$ 35.631,61;
- peça 56, juntada em 10/5/2019, por meio da qual apresenta elementos que comprovariam a participação de pesquisadora no projeto financiado pelo CNPq, requerendo o acatamento das despesas com passagens aéreas em nome da Sra. Cristiane da Silva.
Feita esta breve introdução, passo a decidir.
Presentes os requisitos de admissibilidade legais aplicáveis à espécie, o recurso de revisão deve ser conhecido, conforme despacho proferido à peça 40.
Inicialmente, registro que considero despiciendo, por economia processual, restituir os autos para nova análise da Serur e do Ministério Público acerca dos novos elementos juntados pelo responsável, uma vez que tratam, basicamente, de comprovações de recolhimento de valores e documentos que comprovariam parte das despesas que remanesceram inquinadas após o exame da Serur.
Acolho as análises da Serur às minhas razões de decidir quanto ao acatamento parcial de despesas, uma vez que o responsável apresentou documentos que o CNPq considerou aptos para comprovação da execução física da pesquisa científica em análise.
Do relatório transcrito anteriormente (peça 50) e da manifestação do CNPq à peça 49, extrai-se que, do total dos recursos repassados ao recorrente para financiamento do projeto de pesquisa científica (R$ 105.000,00) , restou sem comprovação o que segue:
	                                                    Irregularidade
	Valor (R$) 

	Ausência de comprovante de despesas (Cheque 850004 - peça 36, p. 57) 
	   8.160,00

	Ausência de comprovante de despesas (Cheque 850014 - peça 36, p. 73) 
	    829,39

	Ausência de comprovante de despesas (Cheque 850019 - peça 36, p. 74) 
	    839,08

	Despesa de caráter pessoal e não reembolsável, e Ausência de comprovante de despesas (Cheque 850007 - peça 36, p. 62) 
	    427,68

	Pagamento de passagem aérea sem apresentação dos documentos estabelecidos no Termo de Concessão e Apoio Financeiro (Cheque 850005 - peça 36, p. 61) 
	  2.787,88

	Pagamento de passagem aérea sem apresentação dos documentos estabelecidos no Termo de Concessão e Apoio Financeiro (Cheque 850006 - peça 36, p. 62) 
	   394,42

	Pagamento de passagem aérea sem apresentação dos documentos estabelecidos no Termo de Concessão e Apoio Financeiro (Cheque 850005 - peça 36, p. 61) 
	  2.787,88

	Pagamento de passagem aérea sem apresentação dos documentos estabelecidos no Termo de Concessão e Apoio Financeiro (Cheque 850006 - peça 36, p. 62) 
	   394,42

	Saldo não utilizado e não ressarcido ao CNPq (peça 36, p. 75) 
	 35.631,61

	Total inquinado após análise do CNPq e Serur em fase de recurso de revisão
	52.252,36

Acerca desses débitos remanescentes elencados, cumpre tecer os seguintes comentários.
O recorrente juntou à peça 55 Guia de Recolhimento da União (GRU) com comprovante de pagamento junto ao Banco do Brasil no valor de R$ 35.631,61, referente à devolução do saldo não utilizado dos recursos repassados, de sorte que considero elidido o referido débito.
O recorrente juntou à peça 54 duas GRUs com comprovante dos seguintes pagamentos: R$ 13.914,66, referente ao valor atualizado da multa de R$ 10.000,00 aplicada originalmente; e R$ 1.391,46, referente ao valor atualizado de despesa inquinada de seguro viagem. Cumpre registrar que tais valores foram recolhidos no âmbito do processo de execução de título extrajudicial de número 0057883-03.2018.4.02.5101 - Seção Judiciária do Rio de Janeiro - 20ª Vara Federal. 
Da sentença sem resolução de mérito de tal processo de execução juntada pelo recorrente, extrai-se o seguinte trecho (peça 54, p. 4) :
A União manifestou desistência da ação, tendo em vista a realização do acordo extrajudicial, anexando os comprovantes de quitação do débito exequendo, às fls. 62/64. 
 (...) 
Ante o exposto, extingo a execução, com base no art. 924, II, do CPC [extinção da ação por satisfeita a obrigação].
Como não foram juntados nestes autos os termos de tal acordo extrajudicial firmado entre o réu da ação de execução e a União, não se mostra possível confirmar se os valores recolhidos de fato se referem à multa e ao ressarcimento de seguro viagem. De todo modo, levando-se em conta que, nesta fase recursal, o débito será parcialmente desconstituído, considerar-se-ão tais valores como créditos em favor do recorrente.
Com relação às despesas de viagem para a Alemanha (passagens no nome do recorrente e também da Sra. Cristiane Caldeira da Silva) , inquinadas pela Serur em razão de o responsável não ter cumprido o trâmite previsto no Termo de Cessão, segundo o qual a viagem deve ser justificada em formulário próprio, bem como não ter comprovado a vinculação de terceira ao projeto científico, alguns elementos me levam a considerar que tais valores não devem compor débito a ser imputado ao responsável, em que pesem as falhas apontadas.
Verifica-se que, no projeto aprovado pelo CNPq para concessão do recurso, consta a previsão de duas passagens aéreas para a Alemanha, com valor estimado de R$ 10.000,00 (os trechos no nome do recorrente e no nome da Sra. Cristiane Caldeira da Silva custaram, no total, R$ 6.364,60) , comprovando-se, assim, que o deslocamento fazia parte do escopo inicial da pesquisa científica analisado pela entidade e, portanto, não surgiu a posteriori. 
A já mencionada aprovação técnica por parte do CNPq (peça 49, p. 1) indica que os objetivos da pesquisa foram plenamente cumpridos, e as despesas com tais passagens foram comprovadas (peça 36, p. 106-110) , sem que o mérito de sua consecução tenha sido questionado pela entidade em sua manifestação. 
Por fim, o responsável juntou cópia do currículo Lattes da Sra. Cristiane Caldeira da Silva, do qual se extrai o seguinte trecho (peça 54, p. 32, também disponível em http://buscatextual.cnpq.br/buscatextual/visualizacv.do?id=K4795104U2) :
Projetos de desenvolvimento 
 (...) 
2005-2008 Validação do ensaio de liberação de citocinas in vitro (ensaio do sangue total) para o controle da qualidade de produos injetáveis : 2º fase - Uso do sangue criopreservado
 (...) 
Integrantes: Cristiane Caldeira da Silva - Integrante / Octavio Augusto F. Presgrave - Coordenador / Nathalia Duque Estrada - Integrante.
Financiador (es) : Cnpq - Auxílio financeiro. (Grifou-se) 
Assim, o currículo da Sra. Cristiane Caldeira da Silva, para a qual foram adquiridas passagens, informa que ela fez parte da pesquisa científica financiada com recursos do CNPq objeto da TCE. 
Dessa forma, considero elididos os valores referentes a passagens aéreas.
Tendo em vista os valores acatados, mencionados anteriormente, o débito remanescente se resume aos seguintes apontamentos realizados pelo CNPq, para os quais o responsável não logrou trazer as devidas comprovações:
	                  Produto
	Valor (R$) 
	    Data
	 Cheque
	                      Situação

	   Diárias Mardas e Stefanie
	  8.160,00
	30/4/2007
	 850004
	Ausência de comprovante da despesa.

	Frascos p/ lavadora de placas
	  829,39
	15/8/2008
	 850014
	Ausência de notas fiscais.

	                 Material
	  839,08
	29/8/2008
	 850019
	Ausência de notas fiscais.

	            Seguro Viagem
	  427,68
	14/9/2007
	 850007
	- Despesa de natureza pessoal, e
- Ausência de comprovante da despesa.

	Total
	10.256,15

Nesse sentido, cumpre proceder à redução proporcional da multa aplicada ao responsável, arbitrada inicialmente em R$ 10.00,00, que passará a ser de R$ 1.000,00.
Diante do exposto, propugno pelo provimento parcial ao recurso de revisão interposto pelo Sr. Octávio Augusto França Presgrave contra o Acórdão 67/2015-TCU-Segunda Câmara, para reduzir o débito a que foi condenado para o valor de R$ 10.256,15 (a ser atualizado desde a data do repasse) ; reduzir o valor da multa que lhe foi aplicada para o valor de R$ 1.000,00; e registrar em seu favor os créditos de R$ 13.914,66 e R$ 1.391,46 em função da apresentação de guias de recolhimento - GRU, ambas datadas de 11/5/2018 (peça 54, p. 5) .
	Com essas considerações, VOTO para que o Tribunal aprove a minuta de Acórdão que ora submeto à apreciação deste Colegiado.
TCU, Sala das Sessões Ministro Luciano Brandão Alves de Souza, em 12 de junho de 2019.
Ministro VITAL DO RÊGO 
Relator